臺灣高等法院刑事判決　　　　　　　　　　　　　　九十年度上訴字第四三六號
　　上　訴　人　臺灣宜蘭地方法院檢察署檢察官
　　被　　　告　癸○○
右上訴人因被告偽造文書等案件，不服臺灣宜蘭地方法院九十年度訴字第三四號，中
華民國九十年十月二十二日第一審判決（起訴案號：臺灣宜蘭地方法院檢察署八十九
年度偵續字第十七號）提起上訴，本院判決如左：
    主  文
上訴駁回。
    理  由
一、公訴意旨略以：被告癸○○（原名劉曉月）與丑○○（另案偵辦）係夫妻，二人
    共同意圖為自己不法之所有，並基於概括犯意，於民國八十六年間召集，自八十
    六年八月二十八日起至八十九年二月二十日止，會金新台幣（下同）二萬元，開
    標地點在宜蘭縣羅東鎮○○路九十五號五樓之互助會，並虛構會員「寅○○」、
    「甲○○」及「戊○○」三人名單，佯向庚○○、己○○、子○○、乙○○、壬○○、徐丙○○及丁○○招攬，致其等陷於錯誤而分別加入上開互助會，詎於八
    十六年八月二十八日至八十八年一月間，癸○○與丑○○共同基於行使之概括犯
    意，偽造「寅○○」、「甲○○」及「戊○○」名義簽寫之標單，並得標，且持
    向在場會員表示係該等三人得標，致庚○○等會員陷於錯誤，而分別繳交死會及
    活會會款予癸○○二人。嗣八十八年一月間會員張倫維標得互助會後，僅取得部
    分會款，癸○○二人即宣佈倒會，陳茂松等人始知受騙。因認被告涉犯刑法第二
    百十六條、第二百二十條、第二百十條之行使偽造準私文書罪嫌及同法第三百三
    十九條第一項之詐欺罪嫌等語。
二、按犯罪事實應依證據認定之，無證據不得推定其犯罪事實；又不能證明被告犯罪
    者，應諭知無罪之判決；刑事訴訟法第一百五十四條、第三百零一條第一項分別
    定有明文。又事實之認定，應憑證據，如未能發現相當證據，或證據不足以證明
    ，自不能以推測或擬制之方法，為裁判基礎（最高法院四十年台上字第八六號判
    例參照）。刑事訴訟法上所謂認定犯罪事實之證據，係指足以認定被告確有犯罪
    行為之積極證據而言，該項證據自需適合於被告犯罪事實之認定，始得採為斷罪
    資料（最高法院二十九年上字第三一０五號判例參照）。認定不利於被告之事實
    ，須依積極證據，苟積極證據不足為不利於被告事實之認定時，即應為有利於被
    告之認定，更不必有何有利之證據。再者認定犯罪事實所憑之證據，雖不以直接
    證據為限，間接證據亦包括在內，然而無論直接或間接證據，其為訴訟上之證明
    ，須於通常一般之人均不致有所懷疑，而得確信其為真實之程度者，始得據為有
    罪之認定，倘其證明尚未達到此一程度，而有合理之懷疑存在時，即應為無罪之
    判決；又告訴人之指訴，係以使被告受刑事訴追為目的，是其陳述是否與事實相
    符，仍應調查其他證據以資審認（最高法院三十年上字第八一六號、五十二年台
    上字第一三００號判例意旨參照）。又刑法第二百十條之偽造文書，以無制作權
    之人冒用他人名義而制作該文書為要件之一，如果行為人基於他人之授權委託，
    即不能謂無制作權，自不成立該條之罪（最高法院四十七年度台上字第二二六號
    判例參照）。
三、公訴人認被告癸○○涉嫌詐欺取財、偽造文書，無非依據告訴人庚○○、己○○
    、子○○、乙○○、壬○○、徐丙○○及丁○○之指訴、證人戊○○之證詞及互
    助會單，為其主要論據。訊據被告癸○○堅決否認涉有前開偽造文書及詐欺犯行
    ，辯稱：伊沒有詐欺，也沒有冒標，寅○○是確有其人，甲○○實際上是林志典
    的太太，她怕先生知道她跟會，所以要伊把她名字寫成甲○○，她本名叫辛○○
    ，電話也是假的，戊○○也確實有跟會等語。
四、經查：
  (一)被告癸○○與其夫丑○○於八十六年八月二十日起，在宜蘭縣羅東鎮○○路九五
    號五樓處自任會首，召集每會二萬元之互助會，連同會首共三十二會，採內標制
    ，每月二十日十九時在上址開標，底標一千五百元，會期至八十九年二月二十日
    止，迄八十八年一月宣告停會之事實，業經告訴人庚○○、己○○、子○○、乙○○、壬○○、徐丙○○及丁○○等人指述明確，並有互助會會單一紙附卷（見
    偵查卷第四頁）可稽，被告對此並不否認，則至停會時止，該互助會除首會外已
    開標十七次，尚有十四會未開標。而於八十七年十二月二十日會員張倫維（張金
    海）以九千元標得互助會後，被告即宣布倒會之事實，業據被告癸○○坦承不諱
    ，並有告訴人庚○○、己○○、子○○、乙○○、壬○○、徐丙○○及丁○○等
    人指訴在卷，復有互助會單影本可資參照。被告於倒會時曾親筆簽寫由自己承受
    得標之會，係寅○○、甲○○及戊○○三人之會，此有告訴人所提出被告癸○○
    簽寫之死會活會明細資料在卷可證（見偵查卷第五頁），又被告所寫之上開資料
    中得標會員有游吉明、朱仁宗二人，並未見於原先之互助會單上，是前述五會固
    屬可疑為冒標之會。
  (二)惟告訴人庚○○、己○○、劉錫詮、乙○○、壬○○、徐丙○○、丁○○等人於
    八十八年七月五日之刑事告訴狀載稱：「．．．，於八十八年元旦突然宣告倒會
    ，活會有十四會，死會十七會，連實際查證活會有十八人，另被告自己所寫死會
    名單中，承認編號二十一寅○○、編號十五甲○○、編號二十六戊○○自己冒標
    ，另編號二十五張維倫，八十七年十二月二十日亦遭冒標，．．．」，有該告訴
    狀在卷可稽（見偵查卷第二頁），固分別指訴被告有冒標之情事，然告訴人庚○○於檢察官偵查時係指訴：「．．．，被告癸○○寫出這張死會活會明細表，她
    自己說會是她自己標的，．．．」等語，告訴人庚○○繼則稱：「．．．，被告
    冒標四會，包括張維倫」等語（見偵續卷第二二頁反面），前後不一。況告訴人
    庚○○等人認定被告有冒標，係指被告於八十八年一月在宜蘭縣冬山鄉差不多小
    吃部稱寅○○、甲○○、戊○○等人之會係伊標去等情，但均無其他證據證明被
    告有虛設會員冒標，亦不知被告如何冒標。且上開指訴係告訴人庚○○等人轉述
    他人案外之供詞，乃屬傳聞證據，應認不具證據能力。從而上開告訴人之指證，
    均未確切指證被告究於何時冒標何會員之會款。渠等供詞自難認定被告有犯偽造
    標單行使偽造私文書向會員詐取會款之犯行。
  (三)證人游吉明於檢察官偵查及原審調查時均證稱：當初是伊弟弟游文龍參加被告合
    會，後來頂讓給伊，伊每月交二萬元，忘記何時標到的，應是八十七年間左右，
    用多少錢標到的伊已忘記，死會的錢都交給被告，標到的錢有給伊等語（見八十
    九年度偵續字第十七號卷第二二頁反面，原審卷第七七頁）；證人朱仁宗於偵訊
    時證稱：伊是頂吳鈞祺的會，大概是在倒會前五個會標的，平常會款都是伊來收
    的，伊得標的錢也是被告拿給伊，後來她告訴伊無法繼續，我死會的會錢交給庚○○等語（見前開偵續卷第二二頁反面），且告訴人庚○○並不認為被告此部分
    有冒標情事（偵續卷第二二頁反面），其於偵訊中復陳稱：「．．．，當時我們
    約定抽籤，由死會的人將死會錢交給會首轉給我們，．．．」等語（見偵查卷第
    三四頁反面）屬實，是證人游吉明、朱仁宗係分別頂讓原互助會員之游文龍、吳
    鈞祺，且均已得標而為死會，此部分被告並未有冒標之情事。證人張維倫於檢察
    官偵查時到庭證稱：「．．．，但是我有透過我弟弟張金海跟過一會二萬元的互
    助會，我要標那一次就倒會，後來我有向會首要一點錢回來，那一次我有標到會
    ，只拿到部分的會款」等語（見偵續卷第三八頁反面）明確，核與被告所書前開
    活會死會明細表將張維倫記載於己標部分不符，告訴人庚○○指稱被告冒標張維
    倫會等情，亦與事實不符。
  (四)證人戊○○雖於偵訊時證稱：我不認識被告，也沒有跟過她召的互助會等語（見
    偵續卷第三五頁反面），惟該名為戊○○之證人，係公訴人以戶役政連結作業系
    統查詢同名同姓之人而傳訊，並非被告所稱之戊○○，此亦經告訴人庚○○於原
    審調查時陳稱：當初檢察官傳訊戊○○也是傳錯人等語（見原審卷第二六頁）。
    是公訴人以傳訊錯誤之證人戊○○證言即認被告冒用「戊○○」名義得標，尚有
    誤會。經原審法院命被告攜同其所稱之戊○○到庭，證人戊○○證稱：伊是以自
    己的名義參加一會，因工作關係沒有要繼續跟會，在第四會時，把伊的會頂給被
    告之夫丑○○，要回以前所繳之會錢，就沒有繼續跟會，我不知道這會後來倒會
    等語（見原審卷第五九頁），核與證人即被告之前夫丑○○於本院調查時證稱：
    「（那時戊○○總共跟你幾個會？）跟了一個會，他沒有標走，他繳了四次會錢
    後，他說要到台北做生意不跑車了，然後把活會轉給我，我就把之前的會錢以現
    金給他，．．．」、「因為大家都在跑車的朋友，所以才招個會。」等語（見本
    院九十一年一月二十二日訊問筆錄第二頁、第三頁）相符，是被告稱證人戊○○
    之會係自己承受得標等語，堪予採信。
  (五)公訴人認被告提出「甲○○」（嗣稱原名為辛○○）、「寅○○」之住址若非未
    設籍，即拘提未獲，均尚難認被告所辯實在等語。然被告於八十八年八月二日偵
    訊時即提出寅○○之住址為宜蘭縣羅東鎮○○街十二號二樓之五，經以戶役政連
    結作業系統，該住址確有其人，然寅○○業已死亡，此有該住址之法務部戶役政
    連結作業系統表在卷可參，公訴人查詢時已有記載（見八十九年偵續字第一七號
    第十九頁），寅○○既已死亡，自無法傳訊到庭，公訴人以該住址傳訊寅○○未
    到並拘提未獲為由，即認被告係冒用該人名義得標等語，尚有違誤。被告稱寅○○之會係由其自己承受得標等情，核與證人丑○○於本院調查時到庭證稱：「（
    寅○○是不是他？）（提示警方口卡片並告以要旨）是他沒錯。他跟我的會的時
    候，他說要跟我一人一半，後來他做生意失敗車子也賣掉了，他才說要把會整個
    會讓我吃下來。」等語（見本院九十一年二月二十二日訊問筆錄第六頁）相符，
    並有宜蘭縣警察局九十年十二月二十四日九十警戶字第四四一三四號函暨所附口
    卡片在本院卷可稽，該口卡片年籍為四十三年三月九日生，身分證字號Ｚ000
    000000號，記事欄並載明「八十七年十月二十二日創傷性血氣胸死亡」，
    而本院復向勞工保險局調取寅○○、戊○○投保資料表（明細），該寅○○自七
    十八年十一月十六日起至八十七年十月二十二日止，投保單位為宜蘭縣貨卡車駕
    駛職業工會，證人戊○○自七十六年一月八日起至八十八年二月二十四日止，投
    保單位為宜蘭縣汽車駕駛員職業工會，有該局九十一年二月二十一日保承資字第
    一００四三三二號書函暨所附勞工保險被保險人投保資料表二份在卷可稽，核與
    證人丑○○所證：伊因為大家都是在跑車的朋友，才招個會等語相符。又證人寅
    ○○、戊○○均係由丑○○招攬，已如前述，丑○○在會單上所留電話「寅○○
    ：000000000」，經原審法院向中華電信股份有限公司宜蘭營運處查詢
    結果，上開電話租用人確為寅○○（Ｚ000000000），有該宜蘭營運處
    九十年四月十三日宜羅服一字第九０００一九號函在卷可稽（見原審卷第十三頁
    ），足見本案會員寅○○確為已死亡之寅○○，因寅○○業已死亡，無從傳訊到
    庭說明，此部分已無其他積極證據可資證明被告是否確有冒標之情事，依照前述
    說明，自應採取有利被告之認定。
  (六)又證人辛○○經原審法院拘提到案證稱：「我與我先生林志典有參加被告合會二
    會，一會是我先生名義參加，一會是我以我朋友甲○○名義參加，她不知道我用
    她名義這件事，我要標甲○○這個會，丑○○說他朋友要標，我說可以但是要付
    我之前所支付的會錢，並轉讓給他朋友，他有付給我之前所付的會錢，至於後來
    是誰標走甲○○這個會，我不知道，我先生林志典的會是死會」等語（見原審卷
    第九五頁），及至本院調查時，經將辛○○與被告隔離訊問，證人辛○○仍證稱
    ：「（當初是誰招妳入會的？）是被告。」、「（妳參加她幾個會？）我跟兩個
    會，我先前標了一會，另一個甲○○的會我要標時，被告不讓我標，被告說不能
    一起都標走，那我就說我不要跟了，但是何時向被告說的，因為太久了我也忘記
    了。被告說有朋友要，但也沒說是誰，而被告後來欠我的錢我也沒有紀錄。我自
    己也有招一個三萬元的會，是以我先生來當會首，被告以丑○○的名字跟一個會
    ，被告跟了二、三會就標走了，所以，我們雙方以此方式來互相抵償之前的債務
    。」、「（妳為甚麼要用甲○○的名字來跟會？）如果用我先生的名字，那我怕
    被人家說我參加兩個會誤以為我很有錢我會不好意思。我先生也是在育達汽車開
    車，我事先有問被告用甲○○的名字可不可以，被告跟我說可以。」等語（見本
    院九十一年一月二十二日訊問筆錄第四頁、第五頁），被告亦供稱：「（當初辛○○是誰跟她招會？）她先生本來就有跟我的會，她為了不讓她先生知道所以用
    甲○○的名字跟會。．．．」、「（後來辛○○沒有加入妳的會的原因是甚麼？
    ）因為辛○○他先生還有他弟弟都有跟會，而且都已標走了，所以我跟辛○○說
    要把她的會頂下來，辛○○繳的會錢我都用現金還她。」等語（見本院九十一年
    一月二十二日訊問筆錄第五頁、第六頁）相符，是被告辯稱甲○○此會係辛○○
    所用之名義，後來由自己承受得標等語，堪予採信。
  (七)另證人陳阿尾所證述已得標而為死會之情形（見原審卷第五八頁），核與前述死
    會活會明細資料記載相符，亦無法證明被告有冒標之情事。
  (八)按本件民間互助會，係由會首與各會員間約定交付會款及標取合會金成立之契約
    關係，會首負有收取會款給付得標人之義務，得標人有請求給付之債權，會首是
    否構成詐欺罪，應以其於召會之始是否有詐欺之意圖，或其後有無冒標向活會會
    員詐收會款等情為斷，如僅係單純停會，或向得標會員借用會款，或同意死會會
    員抵銷應繳死會會款，對所餘活會會員並不當然成立詐欺犯行。而本院綜上各會
    員證述情狀，本件互助會至八十八年一月停標之時，所剩活會包括庚○○二會、
    己○○、劉錫詮、林得金、趙文、廖文旭、方寶貴、乙○○、丙○○、壬○○、
    游春男、邱進興、呂麗虹，其餘前開到案作證之會員或已取得得標款，或雖未完
    全取足得標款，但與被告約定以其後死會款互抵，或被告仍陸續還款中，是上開
    諸會員證人中經查並無任何冒標或向活會會員詐收會款情事。又公訴意旨認被告
    自八十六年八月二十日召集互助會起，即有共同為自己不法所有之意圖，然查起
    訴書除上開「寅○○」、「甲○○」、「戊○○」部分外，被告另尚於何時有冒
    標或詐收活會會款情事，亦均付之闕如，而本件互助會係至八十八年一月始告停
    會，期間已進行十七會，實難僅以告訴人等指稱倒會之事實，遽認被告於互助會
    成立初始即有詐欺意圖。
  (九)依前揭說明，被告既經證人戊○○、辛○○、寅○○同意頂讓上開證人之會，該
    標取時間表，自不足作為詐欺冒標之證明。關於告訴人所提出之互助會單，亦僅
    能證明起會之經過，顯與被告是否有偽造文書、詐欺犯行無涉。綜上所述，均不
    足以證明被告有何詐欺冒標互助會之情事。則公訴人指陳被告另犯刑法第二百十
    六條、第二百十條行使偽造私文書云云，殊非有據。
五、綜上，均不足以證明被告有何犯行，被告所辯堪以採信。此外，復查無其他積極
    證據，足資證明被告尚有何犯行。實難僅憑被告標取上開已為其頂下之寅○○、
    戊○○、辛○○會款之供詞，在無其他確切之證據予以證明下，逕科以行使偽造
    私文書及詐欺取財罪責。依首開規定及最高法院判例所示意旨，應為被告無罪之
    諭知。
六、原審調查結果，認為不能證明被告犯罪，而諭知被告無罪之判決，允無不當，應
    予維持，檢察官上訴意旨，仍執前詞，指摘原判決不當，請求撤銷改判，非有理
    由，應予駁回。
據上論斷，應依刑事訴訟法第三百六十八條，判決如主文。
本案經檢察官曾忠己到庭執行職務。
中      華      民      國      九十一      年        四    月    八    日
                              臺灣高等法院刑事第六庭
                                  審判長法  官  陳  春  秋
                                        法  官  王  麗  莉
                                        法  官  徐  培  元
右正本證明與原本無異。
檢察官如不服本判決應於收受送達後十日內向本院提出上訴書狀，其未敘述上訴之理
由者並得於提起上訴後十日內向本院補提理由書（均須按他造當事人之人數附繕本）
。
                                        書記官   陳  建  邦
中    華    民    國     九十一   年     四         月        八        日
